【裁判字號】    91,家訴,127
【裁判日期】    950801
【裁判案由】    分割遺產
【裁判全文】
臺灣高雄地方法院民事判決             91年度家訴字第127號
原      告  乙○○
            丁○○
            丙○○
            戊○○○
上四人共同
訴訟代理人  李明益    律師
            啟夫    律師
被      告  己○○
訴訟代理人  林敏澤    律師
            李亭萱    律師
被      告  甲○○
上二人共同
代  理  人  庚○○
上當事人間請求分割遺產事件，本院於中華民國95年7 月18日言
詞辯論終結，判決如下：
    主    文
兩造共有坐落如附表一所示之土地及房屋等不動產應予變賣，所
得價金扣除原告陸楊順華先取回新臺幣貳佰肆拾貳萬陸仟陸佰壹
拾壹元後，餘按乙○○、丁○○、丙○○、戊○○○、己○○、
甲○○各六分之一之比例分配之。
訴訟費用百分之二十三由被告負擔，餘由原告負擔。
    理    由
甲、程序方面：
    按訴狀送達後，原告不得將原訴變更或追加他訴。但請求之
    基礎事實同一者，或不甚礙被告之防禦或訴訟之終結者，不
    在此限，民事訴訟法第255 條第1 項第2 款、第7 款分別定
    有明文。查本件原告起訴時訴之聲明係主張：就被繼承人陸
    雲江所遺留如附表一及附表二所示之遺產，應依原告陸楊順
    華：4245/10000，及其餘繼承人各1151/10000之比率分配（
    詳本院卷(一)第14頁至第16頁所示）。俟於本院審理中，變更
    訴之聲明為：兩造之被繼承人陸雲江所遺之遺產准予變價分
    割，其拍賣所得價金，於按2,437,422/ 7,020,211之比率扣
    除陸楊順華之剩餘財產差額分配請求金額後，餘額由兩造按
    應繼分各1/6 之比率分配之（詳本院卷(二)第130 頁原告所提
    準備書(三)狀所載）。核原告起訴之真意，均係請求兩造就被
    繼承人陸雲江所遺留如附表一及附表二所示之遺產，於扣除
    原告陸楊順華先取回之配偶剩餘財產差額分配請求金額後，
    再依各繼承人之應繼分比率為分配，是原告先後訴之聲明對
    於被繼承人之遺產扣除被繼承人配偶之剩餘財產差額分配請
    求金額後，再依各繼承人應繼分比率為分配之分配方法，並
    無不同，故原告所提本件分割遺產事件，其訴之原因事實同
    一，且不甚礙被告之防禦或訴訟之終結，揆諸上揭法律規定
    ，其訴之變更自屬合法，應予准許，核先敘明。
乙、實體方面：
一、原告起訴主張：緣兩造均為訴外人即被繼承人陸雲江之合法
    遺產繼承人（原告戊○○○為陸雲江之配偶，原告乙○○、
    丁○○、丙○○為陸雲江、戊○○○之子女，被告己○○、
    甲○○則為陸雲江與楊阿蘭《戊○○○之胞妹）之非婚姻生
    子女)， 因兩造之被繼承人陸雲江已於民國88年9 月24日死
    亡，其死亡後遺留有如附表一及附表二所示之遺產，經原告
    戊○○○對其餘共同繼承人另案提起確認剩餘財產分配款權
    利存在等民事事件後，業經本院以90年度家訴字第129 號民
    事判決：「確認原告對兩造之被繼承人陸雲江具有新臺幣貳
    佰肆拾萬柒仟肆佰貳拾貳元之剩餘財產差額分配請求權存
    在。」，並已於90年6 月30日判決確定在案。又被繼承人陸
    雲江所遺留如附表一及附表二所示之遺產，經財政部高雄市
    國稅局89年度核定為產總值新臺幣（下同）7,020,211 元，
    自應由原告陸楊順華先取回剩餘財產分配金額共計為：2,43
    7,42 2元後，再依兩造應繼分比率分配，惟經多次繼承遺產
    協商分配結果，均無法取得合致之分配協議。為此，爰依民
    法第1141條、第1164條繼承之法律規定，提起本件訴訟，並
    聲明求為判決：兩造之被繼承人陸雲江所遺之遺產准予變價
    分割，其拍賣所得價金，於按2,437,422/ 7,020,211之比率
    扣除陸楊順華之剩餘財產差額分配請求金額後，餘額由兩造
    按應繼分各1/6 之比率分配之（原訴之聲明係請求：就被繼
    承人所遺之遺產，應依原告陸楊順華：4245/10000，及其餘
    繼承人各1151/10000之比率分配，詳俟於本院審理中，變更
    訴之聲明如上，詳本院卷(二)第130 頁原告所提準備書(三)狀所
    載）等語。
二、被告抗辯略以：
    對於兩造均為被繼承人陸雲江之合法遺產繼承人，及被繼承
    人陸雲江於其死亡後留有如附表一及附表二所示之遺產未為
    分配，與原告陸楊順華對被繼承人之剩餘財產請求權經本院
    以90年度家訴字第12 9號判決：「確認原告對兩造之被繼承
    人陸雲江具有新臺幣貳佰肆拾萬柒仟肆佰貳拾貳元之剩餘
    財產差額分配請求權存在。」確定等事實均不為爭執。惟被
    告不同意原告所提分配遺產之方法，理由如下：(一)本件遺產
    分割事件，僅係兩造對分割方法無法協議，並非原物分配有
    困難，原告主張變價分割，乃對全體公同共有人不利，且減
    損不動產之利用，非適當合理之分割方法，自不宜以變賣所
    得價金為分割方法。(二)原告丁○○、丙○○及被告甲○○，
    已由被繼承人陸雲江在美國為其等置產而長居國外，另原告
    陸楊順華在臺亦有房屋，僅被告己○○迄今無房地可棲身，
    而原告陸楊順華於本件審理中曾表示希望取得如附表一編號
    四即位於高雄市鹽埕區○○○路195 號之房屋，故如將附表
    一編號三即高雄市○○區○○街169 號房地由被告己○○取
    得，再依應繼分比率計算找補差額，應為公平之遺產分割方
    法。(三)另原告主張依拍賣遺產所得價金，於按2,437,422/7,
    020,211 之比率扣除陸楊順華之剩餘財產差額分配請求金額
    後，餘額由兩造按應繼分各1/6 之比率分配，為本件被繼承
    人之遺產方法，若法院判令變價分割，亦應依2,437,422/12
    ,753,796 （ 即被繼承人之遺產總額為12,753,796元，計算
    方式：6,115,118 ＋5,927,867 ＋700,000 ＋10,811＝12,7
    53,796元）之比率扣除後，再依各1/6 之比率分配為適當等
    語，資為抗辯。
三、查原告主張兩造均為被繼承人即訴外人陸雲江之合法遺產繼
    承人，而被繼承人陸雲江業於88年9 月24日死亡，其死亡後
    遺留有如附表一及附表二所示之遺產，經原告戊○○○對其
    餘共同繼承人另案提起確認剩餘財產分配款權利存在等民事
    事件後，業經本院以90年度家訴字第129 號判決：「確認原
    告對兩造之被繼承人陸雲江具有新臺幣貳佰肆拾萬柒仟肆
    佰貳拾貳元之剩餘財產差額分配請求權存在。」，並已於90
    年6 月30日判決確定在案等事實，業據原告提出被繼承人之
    繼承系統表、財政部高雄市國稅局遺產明細表各1 份（詳本
    院91年度雄家調字第28號民事簡易訴訟卷宗內第33頁、第9
    頁），及經本院依職權調閱本院90年度家訴字第129 號民事
    卷宗核閱無訛，復為被告到庭所不爭執，應堪信為真實。
四、嗣原告主張兩造就被繼承人所遺如附表一及附表二所示之遺
    產，因兩造已無法達成協議分割方法，爰請求予以變賣後，
    就所得價金扣除原告陸楊順華先取回2,437,422 元後，餘按
    各繼承人各六分之一之比例分配等前情，業據被告到庭抗辯
    略以：被告不同意原告所提分配遺產之方法等前詞，本院為
    定兩造就被繼承人陸雲江所遺如附表一及附表二所示之遺產
    分割方式，茲審酌如下：
  (一)按「遺產繼承人，除配偶外，依左列順序定之：一、直系血
    親卑親屬。二、父母。三、兄弟姊妹。四、祖父母。」，「
    同一順序之繼承人有數人時，按人數平均繼承。但法律另有
    規定者，不在此限。」，「繼承人得隨時請求分割遺產。但
    法律另有規定或契約另有訂定者，不在此限。」，民法第11
    38條、第1141條、第1164條分別定有明文。次按「各共有人
    ，得隨時請求分割共有物。但因物之使用目的不能分割或契
    約訂有不分割之期限者，不在此限。」，「共有物之分割，
    依共有人協議之方法行之。分割之方法，不能協議決定者，
    法院得因任何共有人之聲請，命為左列之分配：一、以原物
    分配於各共有人。二、變賣共有物，以價金分配於各共有人
    。」，民法第823 條第1 項、第824 第1 項、第2 項，亦分
    別定有明文。又「共有物分割之方法不能協議決定者，法院
    得因各共有人之聲請，命為左列分配：一、以原物分配於各
    共有人。二、變賣共有物，以價金分配於各共有人。民法第
    八百二十四條第二項定有明文。依此推論，不問係以原物分
    配於各共有人，抑變賣共有物，而以價金分配於共有人，皆
    係合法處置，不生違法之問題。」，「共有物分割方法，法
    院應斟酌當事人之聲明，共有物之性質，經濟效用及全體共
    有人之利益等公平決之，不受當事人主張之拘束。」，此有
    最高法院51年度台上字第428 號民事判例、69年度台上字第
    3100 號民事判決意旨可資參照，核先敘明。
  (二)查本件兩造就被繼承人陸雲江於88年9 月24日死亡後，所遺
    留如附表一及附表二所示之遺產主要為：(一)附表一編號三所
    示門牌號碼為高雄市區169 號二層磚造樓房一棟（基
    地坐落為附表一編一、二之土地），及(二)附表一編號四所示
    門牌號碼為高雄市鹽埕區○○○路195 號加強磚造四層樓房
    一棟（基地為國有土地。），而兩造於本院審理中經多次協
    議結果，既無法就上開房地之分割方法達成協議，參以上開
    二棟房地之共有物性質，經濟效用及全體共有人之利益等事
    項，並揆諸上開法律規定及最高法院51年度台上字第428 號
    民事判例、69年度台上字第3100號民事判決意旨所示，本院
    認為應以變賣共有物，所得價金於扣除原告陸楊順華對繼承
    人陸雲江之剩餘財產差額請求金額後，再依各繼承人應繼分
    之比率分其價金，為屬適當。被告所辯：本件遺產分割事件
    ，僅係兩造對分割方法無法協議，並非原物分配有困難，原
    告主張變價分割，乃對全體公同共有人不利，且減損不動產
    之利用，非適當合理之分割方法，自不宜以變賣所得價金為
    分割方法等前詞，顯與前開最高法院民事判例、判決意旨有
    違，自非可採信。
  (三)次查本件被繼承人陸雲江所遺留如附表一及附表二所示之遺
    產，業經財政部高雄市國稅於89年被繼承人陸雲江死亡時，
    核定其遺產總值為7,020,211 元，有原告所提財政部高雄市
    國稅局遺產明細表1 份（詳本院91年度雄家調字第28號民事
    簡易訴訟卷宗內第9 頁）可稽。惟因原告陸楊順華對被繼承
    人陸雲江尚有配偶之剩餘財產差額分配請求權存在，業經原
    告陸楊順華另案以被繼承人之其餘繼承人（即本件原告乙○○、丁○○、丙○○，及本件被告己○○《原姓名為陸建璋
    》、甲○○）為被告起訴請求確認剩餘財產分配款權利存在
    等民事訴訟，並經本院以90年度家訴字第129 號民事判決：
    「確認原告對兩造之被繼承人陸雲江具有新臺幣貳佰肆拾
    萬柒仟肆佰貳拾貳元之剩餘財產差額分配請求權存在。」，
    並已於90年6 月30日判決確定在案之事實，業本院據依職權
    調閱本院90年度家訴字第129 號民事卷宗核閱無訛。是被繼
    承人陸雲江所遺留如附表一及附表二所示之遺產，於變賣所
    得價金內，自應上開民事確定判決主文所示意旨，先予扣除
    原告陸楊順華依法可先取得之繼承人遺產之剩餘財產差額分
    配金額2,437,422 元，始為合法。是原告主張應依2,437,
    422/ 7,020,211之比率扣除陸楊順華之剩餘財產差額分配請
    求金額後，餘額由兩造按應繼分各1/6 之比率分配之聲明，
    及被告抗辯應依2,437,422/12,753,796（即被繼承人之遺產
    總額為12,753,796元）之比率扣除後，再依各1/6 之比率分
    配為適當等語，均核屬與前揭本院90年度家訴字第129 號民
    事確定判決主文不符，均屬無可採信。另本院參以被繼承人
    所遺留如附表二所示之動產部分即高雄市第三信用合作社股
    金10,811元，因其金額數目較小，原告於本院審理中陳明此
    部分金額，願分歸原告陸楊順華應先取得之剩餘財產差額分
    配內，以簡化本件訴訟之分配計算，有原告於本院審理中之
    言詞辯論錄可稽（詳本院卷(二)136 頁言詞辯論筆錄所載），
    復未據被告抗辯部分由原告陸楊順承受有何不妥，本院亦認
    為此部分歸原告陸楊順華承受，。
  (四)從而，揆諸上開法律規定，及最高法院民事判例、判決意旨
    所示，本件兩造就共有（即被繼承人所有）坐落如附表一所
    示之土地及房屋等不動產應予變賣，所得價金扣除原告陸楊
    順華先取回2,426,611 元（計算方式：2,437,422 元－10,8
    11元＝2,426,611 元）後，餘按乙○○、丁○○、丙○○、
    戊○○○、己○○、甲○○各六分之一之比例分配之，為屬
    適當，爰判決如主文第1 項所示。
五、末按共有物分割事件訴訟，乃係固有必要共同訴訟，原、被
    告間本可互換地位，則原告提起本訴雖依法有據，惟被告應
    訴乃係因訴訟性質上所不得不然，如由被告負擔全部訴訟費
    用，於法顯失公平，本院認應參酌兩造就附表所示遺產價額
    ，及兩造可得分配利益之比率予以分擔，始為公允，爰依職
    權判決如主文第2 項所示。
六、本件事證已臻明確，兩造其餘攻擊防禦方法及所提之證據，
    經審酌與本院前揭判斷不生影響，爰不另一一論述指駁，亦
    附此敘明。
七、據上論結，本件原告之訴為有理由，依民事訴訴法第85條第
    1 項前段、第78條、第80條之1，判決如主文。
中    華    民    國    95    年     8    月     1    日
                  家事法庭法  官  柯盛益
上為正本，係照原本作成。
如對本判決上訴，須於判決送達後20日內向本院提出上訴狀，並
表明上訴理由，如於宣示後送達前提出上訴者，須於送達後10日
內補提上訴理由書（須附繕本）。
中    華    民    國    95    年     8    月     1    日
                          書記官  洪生輝
附表一：被繼承人陸雲江之遺產（不動產部分）
┌──┬───────────────┬────┬────┬───────┐
│編號│    不 動 產 坐 落 標 示      │權利範圍│所有權人│ 備註         │
├──┼───────────────┼────┼────┼───────┤
│ 一 │高雄市○○區○○段601 地號土地│  全部  │陸雲江  │未辮理繼承登記│
├──┼───────────────┼────┼────┼───────┤
│ 二 │高雄市○○區○○段602 地號土地│  全部  │陸雲江  │未辮理繼承登記│
├──┼───────────────┼────┼────┼───────┤
│ 三 │高雄市○○區○○段183 建號房屋│  全部  │陸雲江  │未辮理繼承登記│
│    │（即門牌號碼：高雄市鹽埕區新樂│        │        │              │
│    │  街169 號二層磚造樓房。）    │        │        │              │
├──┼───────────────┼────┼────┼───────┤
│ 四 │高雄市○○區○○段292 建號房屋│  全部  │陸雲江  │未辦理繼承登記│
│    │（即門牌號碼：高雄市鹽埕區五福│        │        │              │
│    │  四路195 號加強磚造四層樓房，│        │        │              │
│    │  基地為國有土地。）          │        │        │              │
├──┼───────────────┼────┼────┼───────┤
│ 五 │高雄縣鳳山市○○○段201之1地號│  全部  │陸雲江  │未辦理繼承登記│
│    │土地。                        │        │        │              │
└──┴───────────────┴────┴────┴───────┘
附表二：被繼承人陸雲江之遺產（動產部分）
┌──┬───────────────┬────┬────┬───────┐
│編號│     動  產  名  稱           │權利範圍│所有權人│ 備註         │
├──┼───────────────┼────┼────┼───────┤
│ 一 │高雄市第三信用合作社股金      │新臺幣  │陸雲江  │兩造同意此部分│
│    │                              │10,811元│        │歸屬陸楊順華。│
└──┴───────────────┴────┴────┴───────┘


司法院資訊處製作；財團法人民間司法改革基金會備份。
